臺灣板橋地方法院民事判決　　　　　　 95年度簡上字第203號
上　訴　人　乙○○
被上訴人　　遠東國際商業銀行股份有限公司
法定代理人　徐旭東
訴訟代理人　丙○○
　　　　　　　　　　　號
　　　　　　丁○○
　　　　　　甲○○
上列當事人間請求清償債務事件，上訴人對於中華民國95年9月
14日本院板橋簡易95年度板簡字第2384號第一審判決提起上訴，
經本院於96年9月5日言詞辯論終結，判決如下：
    主  文
原判決廢棄。
被上訴人在第一審簡易之訴駁回。
第一、二審訴訟費用由被上訴人負擔。
    事實及理由
一、被上訴人之法定代理人原為劉遇春，嗣變更為徐旭東，有被
    上訴人提出之公司變更登記表影本可稽，被上訴人於96 年8
    月24日具狀聲明由徐旭東承受訴訟，並無不合，先予敘明。
二、被上訴人起訴主張：上訴人於民國94年3月4日、94年3月29
    日及94年6月22日分別向被上訴人分期貸款新台幣（下同）7
    萬1,976元、4萬7,976元、7萬5,576元及8萬8,776元，均約
    定以每月為1期，分24期攤還本息，若不按月攤還本金即喪
    失分期清償之期限利益，並應按日息萬分之5（即年息18.25
    %）計算違約金。詎上訴人未依約還款，依契約第4條約定上
    訴人即喪失分期償還之期限利益，迄今尚積欠各4萬4,985元
    、2萬9,985元、4萬零937元及6萬2,883元及分別自95年1 月
    26日、95年1月26日、95年3月26日及95年2月26日起至清償
    日止，按年息18.25%計算之違約金未給付，為此依消費借貸
    關係請求上訴人清償上開欠款及違約金。原審為被上訴人勝
    訴之判決，上訴人不服提起上訴。被上訴人並聲明：請求駁
    回上訴。
三、上訴人則以：
（一）兩造之契約明顯違反消費者保護法第4 條、第11條、第11
      條之1 、第16條及民法第247 條之1 規定，應屬無效：
   1.被上訴人之貸款書，依其內容、性質乃屬於被上訴人直接
     與不特定客戶簽署之定型化契約，應由銀行直接承辦，不
     得委外承作。然本件消費性貸款並非由消費者自行向外選
     擇銀行申貸，而是由與訴外人山基電信股份有限公司（下
     稱山基公司）訂有合約與委任之銀行，以委任山基公司之
     訪問買賣方式主動一起到消費者家中完成。山基公司自94
     年11月開始陸續斷線，嗣於95年1 月無預警停業，上訴人
     才陸續停止繳款。
    2.山基公司原名「翼統」，曾於92年11月被依違反公平交易
      法處罰鍰70萬元，山基公司既有不良先例，被上訴人非但
      未提醒消費者，更與其合作；且山基公司之制度，與之前
      倒閉之電信公司東注、崑達、巔峰一樣，經專業人士精算
      ，每進一名會員即虧損6千多元，其利潤均為負數。被上
      訴人乃具有專業精算與徵信評估資源之商業經營者，對此
      一再發生問題之經營模式，沒有理由不審慎評估其承作之
      風險，並告知消費者。兩造分期付款契約約定「申請人瞭
      解申請人與山基電信股份有限公司間之權利、義務關係或
      糾紛，概與貴行（即被上訴人）無關，應由受款人與申請
      人自行處理，申請人不得因此拒付貴行貸款之餘額。」乃
      定型化條款，對申請人（即上訴人）不利且顯失公平，應
      屬無效。
   3.山基公司與消費者之協議書第11條第(1)款約定：「申請人
     有權於任何時間得以書面通知山基電信公司終止契約。」
     因山基公司無預警片面毀約，上訴人已全權委任「山基消
     費者自救協會」向臺灣臺北地方法院檢查署對山基公司提
     出刑事詐欺暨解除契約告訴，依約上訴人與山基公司之契
     約視同終止，上訴人自不用再付款與山基公司。
（二）被上訴人與山基公司在雙方合作協議書第肆大點第四點已
      約定，若因可歸責山基公司之事由，導致消費者拒付剩餘
      之貸款本金時，貸款餘額應由山基公司負責清償，則被上
      訴人就上訴人拒絕支付之貸款部分，自應向山基公司求償
      ，上訴人並得主張依民法第264條第1項規定，於山基公司
      未繼續提供商品服務時，行使同時履行抗辯權，拒絕給付
      價金，並得以此事由對抗被上訴人。
（三）且上訴人是向山基公司辦理分期付款，並未向被上訴人借
      款，當時山基公司人員說分期貸款申請書上被上訴人之標
      章及內容只是形式上的，上訴人只需簽名即可，並未向上
      訴人說明是向被上訴人辦理貸款等語置辯。並聲明：(1)原
      判決廢棄。(2)被上訴人在第一審之訴駁回。
四、得心證之理由：
（一）被上訴人主張上訴人於94年3月4日、94年3月29日及94 年
      6月22日分別向被上訴人分期貸款7萬1,976元、4萬7,976
      元、7萬5,576元及8萬8,776元，均約定以每月為1期，分
      24期攤還本息，若不按月攤還本金即喪失分期清償之期限
      利益，並應按日息萬分之5（即年息18.25 %）計算違約金
      。詎上訴人未依約還款，迄今尚積欠各4萬4,985元、2萬
      9,985元、4萬零937元及6萬2,883元及分別自95年1月26日
      、95年1月26日、95年3月26日及95年2月26 日起至清償日
      止，按年息18.25%計算之違約金未給付之事實，業據提出
      分期貸款申請書影本4件為證，核屬相符，且上訴人亦自
      認上開申請書上其本人之簽名為真正。雖上訴人辯稱伊係
      向山基公司辦理分期貸款，山基公司人員並未說明係向被
      上訴人辦理貸款，故伊並未向被上訴人借款云云，然查上
      訴人簽署之上開分期付款申請書上已載明被上訴人銀行之
      標章及內容，且上訴人自認貸款已經繳納多期，繳款單之
      匯款帳戶是寫被上訴人銀行，伊知道是分期繳款給被上訴
      人銀行等語，則上訴人殊無不知伊係向被上訴人辦理貸款
      之理。上訴人空言否認向被上訴人貸款之事實，要無足採
      。被上訴人上開主張，堪信為真實。
（二）上訴人係因向山基購買「3G省錢專案」服務，而由山基公
      司之服務人員代為辦理上開分期貸款，然山基公司自95年
      1月起即倒閉未提供電信服務；暨被上訴人與山基公司94
      年2 月21日簽訂之合作協定書，於其中肆、誠信原則第4
      點約定：若因山基公司之因素而導致申請人要求終止契約
      或拒付剩餘之貸款本金時，山基公司願無條件就所收取得
      貸款範圍償還申請人在被上訴人所貸款之餘額等情，為兩
      造所不爭執。是本件之爭點闕為：被上訴人可否以山基公
      司停止服務為由，拒付對被上訴人之分期貸款餘額？茲論
      述如下：
    1.查上訴人向山基公司購買「3G省錢專案」服務，約定價金
      由上訴人於締約之同時向被上訴人申請辦理貸款後，由被
      上訴人逕給付予山基公司，有上開分期付款申請書之記載
      可憑。故本件於上訴人與山基公司間成立電信服務購買契
      約，另上訴人向被上訴人申請辦理貸款，並委請被上訴人
      逕向山基公司給付，於上訴人與被上訴人間亦成立授信契
      約，先予敘明。
    2.被上訴人雖主張：上訴人與山基公司間之購買契約及兩造
      間之消費借貸契約，係屬二分別獨立之契約，上訴人不得
      以其得對抗山基公司之事由對抗被上訴人等語，惟查：
    (1)於分期付款買賣，如企業經營者為提升無力購買之消費者
      之慾望，並強化其對價金債權之受償，乃居間介紹金融機
      構，由企業經營者處可直接取得金融機構之申請貸款表格
      ，或以金融機構之貸款條件、貸款金額為其廣告之內容者
      ，其與金融機構就該交易於經濟上實存在一緊密關係，結
      合成一體進行營業活動，共同獲取利益。德國、日本及美
      國法院鑒於將經濟上處於一體關係之交易，以契約書分離
      為買賣契約與消費借貸契約，並由貸與人自身主張因此而
      生對貸與人有利之效果，乃有違誠信原則。蓋允許將被分
      離之買方的立場置於較未被分離之狀態更為不利之立場，
      應為法所不允許，且消費者之價金業已支付但未能獲得服
      務，應認該二契約互有履行及效力上之牽連關係，消費者
      得以對抗企業經營者之事由對抗金融機構，始符誠信原則
      。嗣日本更於其「割賦販賣法」第304條之4明文規定「購
      買人依第二條第三項第一款或第二款所定分期付款購入斡
      旋購買方法購入指定商品，且受付款請求時，得以就該指
      定商品之販賣，對依分期付款購入斡旋買賣該商品之販賣
      業者所生事由，對抗請求付款之分期付款購入斡旋業者。
      」德國亦於其1991年1月1日生效之消費者信用（或譯為融
      資）法（Das Verbraucherkreditgesetz）將上開原本以
      德國民法第242條所定之誠信原則為適用依據之抗辯延伸
      ，明文規定於第9條第3項：「消費者依基於結合之買賣契
      約所生之抗辯，就得對賣方拒絕自己之支付的權限內，得
      拒絕清償信用供與額。」（參見楊淑文撰，消費者保護法
      關於定型化規定在實務上之適用與評析，收錄於氏著新型
      契約與消費者保護法，1999年5月版，P.172-173；陳洸岳
      撰，信用卡交易中之抗辯的接續，國科會88學年度專題研
      究報告。）使消費者基於原因關係（如購買契約）所得主
      張之抗辯，對於具經濟上同一性之消費借貸契約之貸與人
      ，亦得行使及主張。
    (2)查被上訴人與山基公司94年2月21日簽訂之合作協定書約
      定消費者向山基公司購買學習課程、產品等相關專案時，
      得以零利率之分期條件，向被上訴人申請融資貸款，但山
      基公司須給付被上訴人14%的帳戶管理費乙節，有上開合
      作協定書之影本附卷可憑。上訴人向山基公司購買「3G省
      錢專案」時，山基公司即以被上訴人貸款之條件、金額為
      廣告內容，並經由其業務人員之推銷、介紹、提供向被上
      訴人申請辦理貸款之表格，上訴人始同時向被上訴人申辦
      分期付款，貸款指定用途用以支付上開價金，貸得款項未
      經上訴人即由被上訴人扣除14%帳戶管理費後給付予山基
      公司之事實，為被上訴人所不爭執，且有廣告資料之影本
      附卷可憑。足見山基公司為刺激、提升消費者之慾望，並
      強化其對價金債權之受償，乃以被上訴人之貸款條件、貸
      款金額為其廣告之內容，居間介紹被上訴人為授信，且直
      接提供被上訴人之申請貸款表格予上訴人，並限定該貸款
      僅得用以支付向山基公司購買物品或服務之價金，就上訴
      人所貸金額中，被上訴人以帳戶管理費名義取得14%金額
      ，山基公司則取得餘款。其與被上訴人間實存在一緊密關
      係，於經濟上結合成一體進行營業活動，透過彼此之合作
      依存關係而共同獲取利益，於經濟上有其一體性。
    (3)又查山基公司與被上訴人之合作協定書肆、誠信原則四、
      約定：「若因乙方（按指山基公司）之因素導致申請人要
      求中止契約或拒付剩餘之貸款本金時，乙方願無條件就所
      收取貸款之範圍，償還申請人在甲方（按指被上訴人）所
      貸款之餘額。」被上訴人事先印製之分期付款申請書，亦
      有受款人（廠商）暨交易文件聲明欄，記載經銷商為山基
      公司，商品名稱為「3G省錢專案」，有合作協議書及分期
      付款申請書之影本各1件附卷可憑。據此可知，兩造間之
      契約及山基公司與被上訴人間之契約，均載有涉及他方之
      契約內容，被上訴人除與山基公司間具有經濟上之緊密關
      係外，其亦得充分知悉上訴人與山基公司之締約內容，而
      得正確評估貸款風險。且本件係被上訴人與山基公司合作
      ，由被上訴人授與信用與上訴人，並限定該信用僅得用以
      支付上訴人向山基公司購買物品或服務之價金，係以被上
      訴人為中心而相互結合之契約關係，已與一般債權關係因
      欠缺公示外觀，為維護交易安全，而必須承認債務人之抗
      辯中斷（即僅具相對性）之情形有間。故本件自不得過度
      固守於各該契約形式上之獨立性，致有失公平及消費者之
      保護。基於被上訴人與山基公司有前述經濟上一體性之緊
      密關聯，於經濟上結合成一體進行營業活動，共同獲取利
      益，並無為維護交易安全而必須承認債務人之抗辯中斷之
      情形，且為消費者之上訴人價金業已支付但未能獲得服務
      之立場，應參考上述日本與德國之立法例作為法理，依債
      權關係之誠信原則，創設消費者之抗辯權，使二契約互有
      履行及效力上之牽連關係，認上訴人應得以對抗山基公司
      之事由對抗被上訴人。
    (4)至於上開分期付款申請書上申請人聲明書欄第3條第1款雖
      約定：「申請人（即上訴人）瞭解申請人與山基電信股份
      有限公司（下稱受款人）間之權利、義務關係或糾紛，概
      與貴行（指被上訴人）無關，應由受款人與申請人自行處
      理，申請人不得因此拒付貴行貸款之餘額。」等語，惟被
      上訴人與山基公司既於經濟上結合成一體進行營業活動，
      透過彼此之合作依存關係而共同獲取利益，應認該二契約
      互有履行及效力上之牽連關係，消費者得以對抗企業經營
      者之事由對抗金融機構，始符誠信原則，有如前述；則被
      上訴人於其事先印製擬與不特定多數申請分期付款之消費
      者訂立同類契約之用之契約條款，將辦理授信之消費者地
      位分離，置於較未被分離之狀態更為不利之立場，而由貸
      與人享有較有利之效果，實有違誠信原則，對消費者顯失
      公平。是上開約款，違反消費者保護法第12條之規定，應
      屬無效。被上訴人援引上開約款主張上訴人不得拒付貸款
      餘額云云，自不足採。
    3.從而上訴人以山基公司於95年1月間倒閉未依約提供服務
      ，並其業已對山基公司終止契約為由，對山基公司拒絕給
      付價金，並執之對抗被上訴人，應屬有據。
五、綜上所述，上訴人抗辯因山基公司未依約提供服務，其業已
    終止契約，並得以之對抗被上訴人而拒付貸款餘額，為可採
    取，被上訴人主張貸款契約與購買契約係二分別獨立之契約
    ，上訴人不得執其得對抗山基公司之事由對抗被上訴人云云
    ，為不足採。從而，被上訴人本於消費借貸之法律關係，請
    求上訴人給付借款各4萬4,985元、2萬9,985元、4萬零937元
    、6萬2,883元及分別自95年1月26日、95年1月26日、95年3
    月26日及95年2月26日起至清償日止，按年息18.25%計算之
    違約金，為無理由，不應准許。原審判命上訴人給付，並依
    職權為假執行之宣告，尚有未洽。上訴意旨指摘原判決不當
    ，求予廢棄改判，為有理由。爰應由本院予以廢棄改判，如
    主文第2項所示。
六、本件事證已臻明確，兩造其餘主張陳述及所提之證據，經審
    究認無礙勝負之判斷，爰不一一論列，附此敘明。
七、據上論結，本件上訴為有理由，依民事訴訟法第436條之1第
    3項、第450條、第78條，判決如主文。
中　　華　　民　　國　　96　　年　　9　 　月　　28　　日
                  民事第三庭    審判長法　官　朱耀平
                                      法　官　邱育佩
                                      法　官　許月珍
以上正本證明與原本無異
本判決不得上訴。
中　　華　　民　　國　　96　　年　　9　　月　　28　　日
                                      書記官　劉昌明
